臺灣高等法院刑事裁定
110年度抗字第550號
抗  告  人  林峰慶




上列被告因聲明異議案件，本院裁定如下：
    主  文
原裁定及臺灣桃園地方檢察署檢察官109年執保庚字第1209號執
行保安處分指揮書均撤銷。
    理  由
一、本件抗告意旨略以：抗告人因連續搶奪罪，經本院於93年10
    月21日以93年度上更一字第497 號判決判處有期徒刑3 年6 
    月，於刑之執行完畢或赦免後令入勞動場所強制工作3 年，
    並於同年11月14日確定，該案強制工作迄今已逾七年執行時
    效，檢察官仍指揮執行，於法有違。
二、原裁定意旨如原裁定所載(略)。
三、有關「刑後強制工作」之修法意旨：
　㈠刑法第2條第1項之修正理由：「拘束人身自由之保安處分，
    因法律變更，發生新舊法律之適用時，得依第1 條及本條第
    1 項之規定，適用從舊從輕原則。」而刑法第1條明文：「
    行為之處罰，以行為時之法律有明文規定者為限。拘束人身
    自由之保安處分，亦同。」第2條第3項修正為：「處罰或保
    安處分之裁判確定後，未執行或執行未完畢，而法律有變更
    ，不處罰其行為或不施以保安處分者，免其刑或保安處分之
    執行。」
　㈡修正前刑法第90條規定：「（第1項）有犯罪之習慣或以犯罪
    為常業或因遊蕩或懶惰成習而犯罪者，得於刑之執行完畢或
    赦免後，令入勞動場所，強制工作。（第2項）前項處分期
    間，為3 年以下。」修正後規定：「（第1項）有犯罪之習
    慣或因遊蕩或懶惰成習而犯罪者，於刑之執行前，令入勞動
    場所，強制工作。（第2項）前項之處分期間為3 年。但執
    行滿1 年6 月後，認無繼續執行之必要者，法院得免其處分
    之執行。（第3項）執行期間屆滿前，認為有延長之必要者
    ，法院得許可延長之，其延長之期間不得逾1 年5 月，並以
    1 次為限。」其修正理由為：「本條現行第1項規定強制工
    作應於刑之執行後為之，惟按其處分之作用，原在補充或代
    替刑罰，爰參考德國現行刑法第67條立法例及竊盜犯贓物犯
    保安處分條例第3 條第1 項強制工作處分應先於刑之執行而
    執行之意旨，修正為應於刑之執行前為之。
　㈢修正前刑法第98條規定：「依第86條、第87條、第89條及第9
    0條規定宣告之保安處分，於刑之執行完畢或赦免後，認為
    無執行之必要者，法院得免其處分之執行。」修正後規定：
    「（第1項）依第86條第2 項、第87條第2 項規定宣告之保
    安處分，其先執行徒刑者，於刑之執行完畢或赦免後，認為
    無執行之必要者，法院得免其處分之執行；其先執行保安處
    分者，於處分執行完畢或一部執行而免除後，認為無執行刑
    之必要者，法院得免其刑之全部或一部執行。（第2項）依
    第88條第1 項、第89條第1 項、第90條第1 項、第91條第2
    項規定宣告之保安處分，於處分執行完畢或一部執行而免除
    後，認為無執行刑之必要者，法院得免其刑之全部或一部執
    行。（第3項）前2項免其刑之執行，以有期徒刑或拘役為限
    。」關於修正前刑法第90條刑後強制工作免予執行部分，業
    已遭刪除，刪除理由為「第90條第1項所宣告之強制工作或
    一部之執行。」
　㈣修正前刑事訴訟法第481條第1項規定：「依刑法第86條第4 
    項或第88條第3 項免其刑之執行，第96條但書之付保安處分
    ，第97條延長或免其處分之執行，第98條免其處分之執行及
    第99條許可處分之執行，由檢察官聲請法院裁定之。」修正
    為：「依刑法第86條第3 項、第87條第3 項、第88條第2項
    、第89條第2 項、第90條第2 項或第98條第1 項前段免其處
    分之執行，第90條第3 項許可延長處分，第93條第2 項之付
    保護管束，或第98條第1 項後段、第2 項免其刑之執行，及
    第99條許可處分之執行，由檢察官聲請該案犯罪事實最後裁
    判之法院裁定之。第91條之1 第1 項之施以強制治療及同條
    第二項之停止強制治療，亦同。」修正後規定，已將檢察官
    依修正前刑法第98條，聲請法院免予執行刑後保安處分之規
    定予以刪除，刪除理由為「配合刑法第86條至第90條、第93
    條、第98條及第99條等有關刑或保安處分之執行等規定，有
    增刪或調整條次、內容之修正，爰配合修正第1項前段。」
　㈤綜觀上開刑法第2條第1項、第3項、第90條、第98條第2 項、
    刑事訴訟法第481條第1項之修法內容可見，修正前刑法關於
    「刑後強制工作」之保安處分，立法者於修法過程中乃一體
    看待，將之從刑法乃至於刑事訴訟法，均予刪除，不僅「刑
    後強制工作」本身，連同法院之免除執行，並檢察官聲請法
    院免除執行等實體及程序規定均一併刪除，且刪除理由言明
    ，強制工作必須具有補充及代替刑罰之功能與效果，反面而
    言，刑後強制工作並無法達此目的，且參德國刑法第67條及
    我國竊盜犯贓物犯保安處分條例第3 條第1 項之立法例，只
    有刑前強制工作，而無刑後強制工作，故「刑後強制工作」
    之保安處分，立法者於修法後不復令其存在，不需再規定檢
    察官聲請免予刑後強制工作。立法者認刑後強制工作不能繼
    續存在之原因，乃刑法第1條後段明文所致。換言之，95年7
    月1日後之犯罪行為，因法律既已刪除「刑後強制工作」之
    處罰，依罪刑法定原則，再無被告可能受到「刑後強制工作
    」之處罰。至於刑法修正前已經判決確定的「刑後強制工作
    」，未執行或執行未完畢者，於法律修正刪除「刑後強制工
    作」後，自應依刑法第2條第3項之規定，免除受刑人「刑後
    強制工作」之執行。故修正後刑事訴訟法第481條之規定，
    刪除檢察官聲請免除「刑後強制工作」之規定，即檢察官應
    依刑法第2條第3項之規定，自行免除「刑後強制工作」之執
    行，不必有簽發「刑後強制工作」執行指揮書之動作（刑事
    訴訟法第458條規定參照）。
　㈥行為後法律有變更尚未判決確定者，刑法第2條第1項新舊法
    比較之所謂「法律有變更」，係指行為時及行為後，法律均
    明文處罰之規定，始有該條項「從舊從輕」規定之適用（最
    高法院95年5月23日刑事庭第8次會議決議參照）。被告於行
    為時，刑法雖仍有「刑後強制工作」之規定，行為後，「刑
    後強制工作」之處罰已明文刪除，雖仍可依刑法第2 條第1 
    項前段比較「刑前強制工作」、「刑後強制工作」何者有利
    被告，再予適用「刑後強制工作」之規定予以判決宣告（最
    高法院96年度台非字第55號判決參照）。但刑之執行，包含
    保安處分在內，刑事訴訟法均有明文，此觀該法第461 條至
    第464 條（死刑之執行）、第466 條至第468 條（自由刑之
    執行）、第470 條至第471 條（財產刑之執行）、第472 條
    至第473 條（沒收物之執行）、第479 條至第480 條（易服
    勞動、易服勞役之執行）、第481 條（保安處分之執行）、
    第482 條（易以訓誡之執行）。再依程序從新之普遍性原則
    ，且查無立法者另藉由修訂刑事訴訟法施行法、刑法施行法
    、保安處分執行法等規定，增設執行「刑後強制工作」之過
    渡條款，足見立法者修正刑事訴訟法第481條第1 項，刪除
    檢察官聲請法院免予執行受刑人之「刑後強制工作」之規定
    ，依其文義之反面解釋、修法後之目的解釋及體系解釋，修
    法後已無「刑後強制工作」之執行程序，故不用再審酌有無
    執行之必要性，決定是否聲請法院免予執行；檢察官再執行
    刑後強制工作，反而違反修法目的，且無執行之法律依據。
    反之，倘解釋刑事訴訟法第481條並未規定檢察官得以聲請
    受刑人免予執行「刑後強制工作」，代表「刑後強制工作」
    一概應予執行，而使受刑人救濟無門，則顯然違反憲法第7
    條之平等原則、第8條保障人身自由之正當法律程序、第16
    條之訴訟權保障、第23條之比例原則。是就合憲性解釋而言
    ，亦可得知立法者的修法意旨，是不再執行確定判決之「刑
    後強制工作」，且此屬立法形成之自由，檢察官、法院自應
    均受拘束。
四、依上所述，本件臺灣桃園地方檢察署檢察官執行指揮抗告人
    強制工作之依據，既係抗告人於本院於93年10月21日以93年
    度上更一字第497 號判決判處有期徒刑3 年6 月，於刑之執
    行完畢或赦免後令入勞動場所強制工作3 年之「刑後強制工
    作」保安處分，此一刑後強制工作之保安處分，係上開修法
    前所宣告之保安處分，因修法後已無「刑後強制工作」之執
    行程序，故應不用再審酌有無執行之必要性，且也應該不得
    再執行。檢察官不查，仍依修法前之上開判決執行刑後強制
    工作，已有未當，原判決未依據新法之立法意旨妥適審酌，
    遽為駁回抗告人之聲明異議，均有違誤。是抗告人對臺灣桃
    園地方檢察署檢察官以109年執保更字第1209號執行保安處
    分指揮書聲明異議，聲請異議意旨雖未指摘及此，然此為本
    院應依職權審酌之事項，仍應認為抗告人之聲明異議有理由
    。
五、綜上所述，本件抗告有理由，為保障抗告人之權益，除應由
    本院將原裁定撤銷外，並併予撤銷該執行指揮命令，爰裁定
    如主文所示。　　
六、據上論斷，依刑事訴訟法第486條，裁定如主文。
中　　華　　民　　國　　110 　年　　4 　　月　　1 　　日
                  刑事第十九庭  審判長法　官  曾淑華
                                      法　官  王美玲
                                      法　官  陳文貴
以上正本證明與原本無異。
如不服本裁定，應於收受送達後五日內向本院提出抗告狀。
                                      書記官  俞妙樺
中　　華　　民　　國　　110 　年　　4 　　月　　1 　　日